【裁判字號】    95,訴,1334
【裁判日期】    951110
【裁判案由】    商業會計法等
【裁判全文】
臺灣臺北地方法院刑事判決              95年度訴字第1334號
公  訴  人  臺灣臺北地方法院檢察署檢察官
被      告  甲○○
上列被告因違反商業會計法等案件，經檢察官聲請簡易判決處刑
（九十四年度偵緝字第一四二四號）及移送併案審理（九十五年
度偵緝字第一六五一號），本院認不宜以簡易判決處刑，改依通
常程序審理，被告於準備程序進行中就被訴事實為有罪之陳述，
經合議庭裁定改行簡式審判程序，判決如下：
    主  文
甲○○共同連續商業負責人，以明知為不實之事項，而填製會計
憑證，處有期徒刑伍月，如易科罰金，以銀元佰元即新臺幣玖
佰元折算壹日。
    事  實
一、甲○○於民國九十二年三月間，因經濟困窘，竟與真實姓名
    年籍不詳之賴姓成年男子，共同基於填製不實會計憑證及幫
    助他人逃漏營業稅捐之概括犯意聯絡，由甲○○以新臺幣二
    、三萬元之代價，提供其國民身分證，申請設立惠羽實業有
    限公司（址設臺北市大同區○○○路○段七三號八樓之二，
    下稱惠羽公司）及利盟實業有限公司（原址設臺北市中山區
    ○○○路一七六號一二樓，嗣先後遷址臺北市大安區○○○
    路○段一二五號一０樓之二、臺北市中山區○○○路○段七
    二號三樓之一、臺北市○○區○○路四七號二樓之一，下稱
    利盟公司），並擔任該二公司之負責人。嗣該二公司先後於
    附表一所示之時間獲准設立，甲○○並登記為負責人，即商
    業會計法之商業負責人，明知該二公司於附表二、三所示之
    時間，並無銷貨與各該公司之事實，竟由賴姓男子於不詳時
    、地先後數次以利盟公司及惠羽公司之名義，填製買受人、
    品名、數量及金額均不實之會計憑證統一發票（張數及金額
    詳如附表二、三所示）後，分別交付如附表二、三所示之各
    該公司，作為該等公司向利盟公司及惠羽公司買受商品之進
    項憑證，再由附表二、三所示之各該公司持該等統一發票向
    稅捐機關申報扣抵營業稅款，幫助各該公司逃漏如附表二、
    三所示之營業稅捐。
二、案經財政部臺北市國稅局移送臺灣臺北地方法院檢察署檢察
    官偵查後聲請簡易判決處刑及移送併案審理，本院認不宜以
    簡易判決處刑，改依通常程序審理，甲○○於準備程序進行
    中就被訴事實為有罪之陳述，經合議庭裁定改行簡式審判程
    序。
    理  由
一、前揭事實，業據被告甲○○於本院審理時坦承不諱（見本院
    九十五年十月二十三日審判筆錄），並有財政部臺北市國稅
    局審查三科查緝案件稽查報告書、營業人銷售額與稅額申報
    書、專案申請調檔統一發票查核名冊及查核清單、公司設立
    及變更登記表等件附卷可稽（見九十三年度偵字第二０一三
    三號卷第三至一七頁、第二五一至第二五八頁、第二七五至
    二八五頁、九十四年度偵字第一五二三四號卷第三至七頁、
    第四四至四八頁、第七０至七六頁）。本件事證明確，被告
    犯行洵堪認定，應予依法論科。
二、查被告行為後，刑法業於九十四年二月二日修正公布，九十
    五年七月一日起施行。按行為後法律有變更者，適用行為時
    之法律，但行為後之法律有利於行為人者，適用最有利於行
    為人之法律，刑法第二條第一項定有明文。茲本條係規範行
    為後法律變更所生新舊法律比較適用之準據法，本身尚無新
    舊法比較之問題，於新法施行後，應一律適用新法第二條第
    一項之規定，為「從舊從輕」之比較。經查：
  (一)被告行為後，商業會計法業於九十五年五月二十四日修正公
    布，其中第七十一條第一款關於商業負責人填製不實會計憑
    證之處罰規定，法定刑由「五年以下有期徒刑、拘役或科或
    併科新臺幣十五萬元以下罰金」，修正為「五年以下有期徒
    刑、拘役或科或併科新臺幣六十萬元以下罰金」，比較修正
    後商業會計法第七十一條第一款及修正前同款之規定，適用
    行為時即修正前舊法之規定，對被告較為有利，依刑法第二
    條第一項之規定，自應適用舊法論處。
  (二)再按本次刑法法律變更，新舊法比較時應就罪刑有關之共犯
    、未遂犯、想像競合犯、牽連犯、連續犯、結合犯，以及累
    犯加重、自首減輕暨其他法定加減原因（如身分加減）與加
    減例等一切情形，綜其全部罪刑之結果而為比較（最高法院
    九十五年五月二十三日九十五年度第八次刑事庭會議決議參
    照）。經查：
  1.刑法第三十ㄧ條第一項關於無身分或其他特定關係之共犯規
    定，由原條文：「因身分或其他特定關係成立之罪，其共同
    實施或教唆幫助者，雖無特定關係，仍以共犯論」，修正為
    ：「因身分或其他特定關係成立之罪，其共同實行、教唆或
    幫助者，雖無特定關係，仍以正犯或共犯論。但得減輕其刑
    」，依刑法第二條第一項規定，比較新、舊法結果，適用修
    正後新法之規定，對被告較為有利。
  2.刑法第五十六條連續犯之規定業經刪除，被告之數犯罪行為
    ，於新法施行後，應予分論併罰。此刪除雖非犯罪構成要件
    之變更，但顯已影響行為人刑罰之法律效果，自屬法律有變
    更，依刑法第二條第一項規定，比較新、舊法結果，仍應適
    用較有利於被告之行為時法律即舊法論以連續犯。
  3.刑法第五十五條關於牽連犯之規定業經刪除，則被告所犯各
    罪，應予分論併罰。比較新、舊法結果，適用被告行為時之
    法律即修正前刑法第五十五條牽連犯之規定，較有利於被告
    。
  4.綜上法律修正前、後之比較，揆諸前揭最高法院決議及刑法
    第二條第一項所定之「從舊從輕」原則，適用被告行為時即
    修正前之法律，對被告較為有利，自應適用修正前刑法及罰
    金罰鍰提高標準條例等相關規定。
三、按營業稅法第三十二條規定，統一發票為營業人銷售貨物或
    勞務予買受人之會計憑證，被告係惠羽公司及利盟公司負責
    人，為商業會計法所稱之商業負責人，明知該二公司並無銷
    貨與附表二、三所示各該公司之事實，仍由賴姓男子以該二
    公司之名義，填製不實之統一發票，交由附表二、三所示之
    各該公司，作為進項憑證，再由該等公司持以向稅捐機關申
    報扣抵營業稅款，幫助各該公司之納稅義務人逃漏營業稅捐
    ，核其所為，係犯修正前商業會計法第七十一條第一款之商
    業負責人填製不實會計憑證及稅捐稽徵法第四十三條第一項
    之幫助納稅義務人逃漏稅捐罪。被告與賴姓男子間就前揭犯
    行有犯意聯絡及行為分擔，至關於違反商業會計法部分，該
    賴姓男子雖不具身分，惟依修正前刑法第三十一條第一項規
    定，仍成立共同正犯。又被告先後多次填製不實會計憑證及
    幫助納稅義務人逃漏稅捐之犯行，均時間緊接，所犯皆係構
    成要件相同之罪名，顯係基於概括犯意為之，均為連續犯，
    應依修正前刑法第五十六條之規定，各以一罪論，並均加重
    其刑。其以填製不實會計憑證之方式幫助他人逃漏稅捐，所
    犯上開二罪間有方法結果之牽連關係，依修正前刑法第五十
    五條之規定，應從一重之填製不實會計憑證罪論處。又公訴
    人移送併案審理之被告係惠羽公司負責人，填製不實會計憑
    證，幫助附表三所示之納稅義務人逃漏稅捐犯行（九十五年
    度偵緝字第一六五一號），與本案起訴經論罪部分，有連續
    犯之裁判上一罪關係，為起訴效力之所及，本院自得併予審
    究。爰審酌被告正值盛年，因經濟困窘，貪圖小利，一時失
    慮，擔任公司負責人，任由他人填製不實會計憑證，以幫助
    他人逃漏鉅額稅捐，嚴重影響稅捐稽徵之正確性，所生危害
    固屬重大，惟其尚非策劃及主導犯罪之人，且犯罪所得財物
    非鉅，犯後復坦承犯行，知所悔悟，態度良好等一切情狀，
    量處如主文所示之刑。末查被告行為後，刑法第四十一條亦
    已於九十四年二月二日修正公布，九十五年七月一日起施行
    ，其中第一項前段修正為「犯最重本刑為五年以下有期徒刑
    以下之刑之罪，而受六個月以下有期徒刑或拘役之宣告者，
    得以新臺幣一千元、二千元或三千元折算一日，易科罰金」
    ，然依被告行為時法律，即修正前刑法第四十一條第一項前
    段：「犯最重本刑為五年以下有期徒刑以下之刑之罪，而受
    六個月以下有期徒刑或拘役之宣告，因身體、教育、職業、
    家庭之關係或其他正當事由，執行顯有困難者，得以一元以
    上三元以下折算一日，易科罰金」，暨罰金罰鍰提高標準條
    例第二條：「依刑法第四十一條易科罰金者，均就其原定數
    額提高為一百倍折算一日；法律所定罰金數額未依本條例提
    高倍數，或其處罰法條無罰金刑之規定者，亦同」等規定，
    易科罰金之折算標準最高為銀元三百元即新臺幣九百元，最
    低為銀元一百元即新臺幣三百元。比較新、舊法結果，適用
    被告行為時即修正前之法律，對被告較為有利，爰併依刑法
    第二條第一項前段之規定，適用修正前刑法第四十一條第一
    項前段，諭知易科罰金之折算標準。
據上論斷，應依刑事訴訟法第四百五十二條、第二百七十三條之
一第一項、第二百九十九條第一項前段，修正前商業會計法第七
十一條第一款，稅捐稽徵法第四十三條第一項，刑法第二條第一
項前段、第十一條前段、修正前刑法第二十八條、第三十一條第
一項、第五十六條、第五十五條、第四十一條第一項前段，修正
前罰金罰鍰提高標準條例第二條，現行法規所定貨幣單位折算新
臺幣條例第二條，判決如主文。
本案經檢察官黃士元到庭執行職務
中    華    民    國    95    年    11    月    10    日
                  刑事第八庭法  官  陳芃宇
以上正本證明與原本無異。
如不服本判決，應於判決送達後10日內向本院提出上訴狀 (應抄
附繕本)。
                            書記官  周小玲
中    華    民    國    95    年    11    月    14    日
附表一：被告擔任負責人之公司名稱及起迄時間
 ┌───┬───────────┬───────────┐
 │ 編號 │    公  司  名  稱    │        時  間        │
 ├───┼───────────┼───────────┤
 │  一  │惠羽實業有限公司      │自九十二年三月二十八日│
 │      │                      │公司設立登記之日起至同│
 │      │                      │年八月二十八日止      │
 ├───┼───────────┼───────────┤
 │  二  │利盟實業有限公司      │自九十二年三月三十一日│
 │      │                      │公司設立登記之日起    │
 └───┴───────────┴───────────┘
附表二：以利盟公司名義開立之不實統一發票持以向稅捐機關申
        報扣抵營業稅款而逃漏營業稅捐部分
┌──┬──────────┬───────┬──┬───────┬──────┐
│編號│取得不實發票之營業人│虛開發票之月份│張數│   發票金額   │逃漏營業稅額│
│    │                    │              │    │  （新臺幣）  │ （新臺幣） │
├──┼──────────┼───────┼──┼───────┼──────┤
│ 一 │孟翔企業有限公司    │九十二年五月份│ 一 │八十七萬五千元│四萬三千七百│
│    │                    │              │    │              │五十元      │
├──┼──────────┼───────┼──┼───────┼──────┤
│ 二 │舜裕實業有限公司    │九十二年五、六│十三│一千零一十九萬│五十萬九千七│
│    │                    │月份          │    │四千八百五十元│百四十四元  │
├──┼──────────┼───────┼──┼───────┼──────┤
│ 三 │樺錫國際有限公司    │九十二年三、四│二十│二千三百七十六│一百一十八萬│
│    │                    │月份          │九  │萬八千七百二十│八千四百三十│
│    │                    │              │    │六元          │九元        │
├──┼──────────┼───────┼──┼───────┼──────┤
│ 四 │信紡企業有限公司    │九十二年六月份│ 三 │一百八十一萬八│九萬零九百一│
│    │                    │              │    │千二百三十八元│十二元      │
├──┼──────────┼───────┼──┼───────┼──────┤
│ 五 │上桓國際股份有限公司│九十二年五月份│ 三 │一百四十八萬九│七萬四千四百│
│    │                    │              │    │千一百五十元  │五十八元    │
├──┼──────────┼───────┼──┼───────┼──────┤
│ 六 │萬福民實業有限公司  │九十二年六月份│ 二 │五十一萬元    │二萬五千五百│
│    │                    │              │    │              │元          │
├──┼──────────┼───────┼──┼───────┼──────┤
│ 七 │九兆有限公司        │九十二年五、六│十七│一千三百四十二│六十七萬一千│
│    │                    │月份          │    │萬二千零四十八│一百零六元  │
│    │                    │              │    │元            │            │
├──┼──────────┼───────┼──┼───────┼──────┤
│ 八 │恆成興業有限公司    │九十二年五月份│ 一 │十六萬零一百七│八千零九元  │
│    │                    │              │    │十元          │            │
├──┼──────────┼───────┼──┼───────┼──────┤
│ 九 │己碌有限公司        │九十二年三、四│十四│一千一百三十三│五十六萬六千│
│    │                    │月份          │    │萬三千四百零七│六百七十一元│
│    │                    │              │    │元            │            │
├──┴──────────┴───────┼──┼───────┼──────┤
│              合          計              │八十│六千三百五十七│三百一十七萬│
│                                          │三  │萬一千五百八十│八千五百八十│
│                                          │    │九元          │九元        │
└─────────────────────┴──┴───────┴──────┘
附表三：以惠羽公司名義開立之不實統一發票持以向稅捐機關申
        報扣抵營業稅款而逃漏營業稅捐部分
┌──┬──────────┬───────┬──┬───────┬──────┐
│編號│取得不實發票之營業人│虛開發票之月份│張數│   發票金額   │逃漏營業稅額│
│    │                    │              │    │  （新臺幣）  │ （新臺幣） │
├──┼──────────┼───────┼──┼───────┼──────┤
│ 一 │舜裕實業有限公司    │九十二年七、八│十七│一千三百零二萬│六十五萬一千│
│    │                    │月份          │    │八千一百三十元│四百一十元  │
├──┼──────────┼───────┼──┼───────┼──────┤
│ 二 │樺錫國際有限公司    │九十二年三月份│三十│二千六百五十三│一百三十二萬│
│    │                    │              │一  │萬零八百二十四│六千五百四十│
│    │                    │              │    │元            │元          │
├──┼──────────┼───────┼──┼───────┼──────┤
│ 三 │信紡企業有限公司    │九十二年七、八│二十│一千九百六十二│九十八萬一千│
│    │                    │月份          │八  │萬七千六百一十│三百八十三元│
│    │                    │              │    │一元          │            │
├──┼──────────┼───────┼──┼───────┼──────┤
│ 四 │己碌有限公司        │九十二年三、四│十二│八百八十二萬零│四十四萬一千│
│    │                    │月份          │    │二百九十元    │零一十五元  │
├──┴──────────┴───────┼──┼───────┼──────┤
│              合          計              │八十│六千八百萬六千│二百七十四萬│
│                                          │九（│八百五十五元（│八千九百三十│
│                                          │起訴│起訴書誤載為五│八元（起訴書│
│                                          │書誤│千五百四十五萬│誤載為二百七│
│                                          │載為│二千六百六十二│十七萬二千六│
│                                          │九十│元）          │百三十六元）│
│                                          │一）│              │            │
└─────────────────────┴──┴───────┴──────┘
附錄本案論罪科刑法條全文：
修正前商業會計法第71條
商業負責人、主辦及經辦會計人員或依法受託代他人處理會計事
務之人員有左列情事之一者，處五年以下有期徒刑、拘役或科或
併科新台幣15000 元以下罰金：
一  以明知為不實之事項，而填製會計憑證或記入帳冊者。
二  故意使應保存之會計憑證、帳簿報表滅失毀損者。
三  意圖不法之利益而偽造、變造會計憑證、帳簿報表內容或撕
    毀其頁數者。
四  故意遺漏會計事項不為記錄，致使財務報表發生不實之結果
    者。
五  其他利用不正當方法，致使會計事項或財務報表發生不實之
    結果者。
稅捐稽徵法第43條
教唆或幫助犯第 41 條或第 42 條之罪者，處三年以下有期徒刑
、拘役或科新台幣 60000 元以下罰金。
稅務人員、執行業務之律師、會計師或其他合法代理人犯前項之
罪者，加重其刑至二分之一。
稅務稽徵人員違反第 33 條規定者，除觸犯刑法者移送法辦外，
處一萬元以上五萬元以下罰鍰。
稅捐稽徵法第41條
納稅義務人以詐術或其他不正當方法逃漏稅捐者，處五年以下有
期徒刑、拘役或科或併科新台幣60000 元以下罰金。


司法院資訊處製作；財團法人民間司法改革基金會備份。
